【裁判字號】    89,交訴,257
【裁判日期】    901030
【裁判案由】    業務過失致死
【裁判全文】
臺灣高雄地方法院刑事判決                        八十九年度交訴字第二五七號
    公  訴  人  臺灣高雄地方法院檢察署檢察官
    被      告  乙○○
    選任辯護人  康進益律師
                王國論律師
右列被告因業務過失致死案件，經檢察官提起公訴（八十九年度偵字第一七一四八號
），本院判決如左：
    主  文
乙○○從事業務之人，因業務上之過失致人於死，累犯，處有期徒刑壹年貳月。
    事  實
一、乙○○於民國七十八年間因業務過失致死案件，判處有期徒刑六月，緩刑三年確
    定，於八十五年間因業務過失致死案件，判處有期徒刑一年確定，於八十七年七
    月二十一日執行完畢，仍不知謹慎小心駕車。其考領有職業大貨車駕駛執照，受
    僱於仲福交通股份有限公司（下稱仲福公司）擔任營業大貨車司機，係以駕駛為
    業務之人，於八十九年六月十一日凌晨一時十分許，駕駛車牌號碼ＪＭ─二三六
    號營業大貨車，沿高雄縣岡山鎮○○路由西往東方向行駛，途經該路二五三號前
，本應汽車行駛時，駕駛人應注意車前狀況，並隨時採取必要之安全措施，及汽
    車在劃有分向限制級之路段，不得駛入來車之車道內，且當時天候雨、夜間有照
    明光線、柏油路面濕潤無缺陷、視距良好，依其智識、能力並無不能注意之情事
    ，竟疏未注意，適有未考領任何駕駛執照亦未配戴安全帽之黃棋詠，騎乘車牌號
    碼ＪＴＱ─三八三號重型機車，自本洲路由東往西方向行經該處內側快車道，乙
    ○○疏未注意車前狀況，並隨時採取必要之安全措施，且不得駛入來車道，誤以
    為黃棋詠將越過中心線衝入其行駛之車道，為閃避乃緊急煞車，但因左右煞車不
    平衡，左側有煞車，右側沒有煞車，因而衝入西向內內側車道撞及黃棋詠，因乙
    ○○煞車及反應失控之過失行為，致黃棋詠人車倒地，機車卡在營業大貨車右前
    車輪前，黃棋詠則彈落地面，受有左眼眶上方裂傷及骨折七ｘ０．五公分、口部
    多處擦裂、左下頦部塌陷二ｘ三公分、右後頭部裂傷及骨折六ｘ三公分、左胸前
    下部擦傷及皮下瘀血二ｘ三公分、左大腿下部骨折、右前臂上部骨折等傷害，且
    因顱骨破裂當場不治死亡。乙○○於肇事後，於犯罪未被發覺前，向據報前往現
    場處理之警員主動承認肇事自首而願接受裁判。
二、案經高雄縣警察局岡山分局報請臺灣高雄地方法院檢察署檢察官偵查起訴。
    理  由
一、訊據被告乙○○固坦承於右開時、地駕車與被害人黃棋詠騎乘之機車發生交通事
    故，被害人因傷重不治死亡之事實，惟矢口否認就本件車禍之發生有何過失，辯
    稱：當時有下雨，路面濕滑，我車時速四、五十公里，行經肇事地點，發現被害
    人騎乘機車未配戴安全帽，搖搖晃晃突自對向快車道駛入我行駛的車道，我為閃
    避已行駛在我車道之被害人，乃偏左行駛至對向車道，但已來不及，致我右前車
    頭撞到被害人，我就本件交通事故之發生並無過失等語。經查：
  (一)按汽車行駛時，駕駛人應注意車前狀況；汽車在劃有分向限制線之路段，不得駛
    入來車之車道內，道路交通安全規則第九十四條第三項、第九十七條第二款分別
    定有明文，此為一般駕駛人所應注意並確實遵守之事項。被告考領有職業大貨車
    駕駛執照，並受僱於仲福公司擔任營業大貨車司機，係以駕駛為業務之人，業據
    被告陳明在卷，並有被告之駕駛執照一份附卷可參，被告對於上開規定，理當知
    之甚詳，駕車時自應注意上述規定並確實遵守之。再依當時客觀情狀天候有雨，
    夜間有照明，路面濕潤無缺陷，無障礙物，視距良好，此有交通事故調查報告表
    一紙附卷可證，依被告之智識、能力並無不能注意之情事，被告自應注意車前狀
    況，並隨時採取必要之安全措施，且不得駛入來車道為是。
  (二)本件交通事故肇事地點發生在高雄縣岡山鎮○○路二五三號前，該路段為雙向四
    車道，並劃有行車分向限制線，雙向內側車道均為三．五公尺，肇事前被告駕駛
    之營業大貨車長度十一公尺、寬度二．五公尺、最大軸距六．五公尺，由本洲路
    由西往東方向行駛，被害人騎乘之機車長度一．三公尺、寬度０．五公尺，由東
    往西方向行駛；肇事後被告營業大貨車停放位置橫跨在東向內側車道及西向內外
    車道、路肩及人行道之間，機車破碎物散落在西向車道上，營業大貨車之車頭朝
    北，車尾朝南，被害人機車卡在營業大貨車右前車輪下，機車之車頭朝西，車尾
    朝東，地面上留有營業大貨車之煞車痕及機車刮地痕，營業大貨車左後輪煞車痕
    起點處在東向內側車道，距行車分向限制線一．二公尺處，向東北方向延伸至西
    向內側車道營業大貨車肇事後停止處，長度二十八．八公尺，機車刮地痕起點處
    在西向內側車道，距行車分向限制線０．九公尺處，亦向東北方向延伸至機車倒
    地處，長度十六．五公尺，被害人倒臥在營業大貨車東側，距離營業大貨車右後
    車輪十一．七公尺，距離營業大貨車右前車輪十．一公尺，肇事後營業大貨車右
    前保險桿損壞，機車全毀等情，此有道路交通事故調查報告表一紙及照片十二幀
    附卷可證。本案肇事路段，在被告行駛之本洲路由西往東方向車道及路寬由窄變
    寬，被害人行駛本洲路由東往西方向車道及路寬由寬變窄等情，為被告所自承，
    且經財團法人成大研究發展基金會鑑定人受本院囑託鑑定本件車禍肇事責任時，
    到場實際勘察路況屬實，此有照片八幀附於鑑定意見書可參。參酌證人即到場處
    理之警員甲○○於本院審理中到庭證述：當時有下雨，但雨很小，我到場時，地
    面仍留有被告駕駛營業大貨車左後車輪之煞車痕跡，現場並未找到安全帽等語（
    本院九十年十月十六日審判筆錄）。被告於警訊中亦供承：我在距離肇事地點前
    三百公尺前即注意到被害人，直到距離一百公尺前被害人突然逆向行駛到我車道
    上等語，證人鍾福財於警訊中證稱：被害人在二百公尺以前蛇行騎在內側車道中
    心線上等語，依此關係位置形態，參諸雙方行向、路線、路況、機車散落物位置
    、煞車痕、刮地痕與車損情形綜合研析判斷結果，足認被告見被害人騎乘機車向
    對向駛來，因被告行駛方向之車道由窄變寬，被害人行駛方向之車道由寬變窄，
    被告誤以為被害人將越過中心線衝入其行駛之車道，乃緊急煞車，因左右煞車不
    平痕，左側有煞車，右側沒有煞車，因而衝入西向內側車道撞及被害人，，致被
    害人車倒地，是以被告疏未注意車前狀況，並隨時採取必要之安全措施，且不得
    駛入來車道，因煞車及反應失控之過失行為撞及被害人為本件肇事主因。
  (三)本院就本件交通事故囑託財團法人成大研究發展基金會鑑定結果認定如下，並有
    鑑定意見書一份在卷可憑：
    (1)營業大貨車來向車道（亦即本洲路東向車道）至煞車痕起點前約一百公尺處，
      道路寬度因路型變化，由原來雙向二車道，增加為雙向四車道，道路由窄變寬
      ，行車速限則由四十公里改為六十公里，而機車來向車道（亦即本洲路西向車
      道）因車道由寬變窄，行車速限由六十公里改為四十公里。
    (2)兩車發生撞擊前，營業大貨車行駛在內側快車道上，並依據營業大貨車地面剎
      車痕長二十八．八公尺，採用地面摩擦係數０．四計算，剎車前車速約為五十
      五公里，若考慮天候雨、地面濕滑之因素，採用地面摩擦係數０．三計算，剎
      車前車速約為四十七公里，則營業大貨車車速約在四十七公里至五十五公里之
      間，並無超速行駛之情形，而機車車速則因欠缺相關地面跡證，致無法明確推
      算。另道路交通事故調查報告表僅繪製一條煞車痕，基於緊急煞車時，前輪制
      動反應過程，傾向該二十八．八公尺煞車痕為左前輪煞車痕。另營業大貨車之
      煞車痕起點不代表該處為撞擊點，故不能因被告營業大貨車煞車痕起點在其所
      行駛之車道內，遽予斷定被害人侵入被告行駛之車道。
    (3)依據營業大貨車車頭正前方右側撞擊痕跡，及機車遭營業大貨車車頭向前推擠
      現象顯示，二車發生撞擊屬於車頭對車頭之對撞方式，營業大貨車之右側車頭
      與重機車發生撞擊，此種車禍類型較為少見，表示肇事者其中一方反應異常，
      衝入來車道發生車禍。一般而言，兩車若以相對速度一百公里接近，在夜間、
      天雨時，駕駛人反應時間較長，而以二秒計算，則二車駕駛人需五十五．六公
      尺的距離作為判斷及開始反應距離，之後迴避、反應的動作才開始，故在速限
      四十至六十公里的道路上行駛，若有車輛在五十公尺的視覺範圍內從對向車道
      突然駛入自己車道，駕駛人能迴避而不撞上的機會非常小。再參酌被告於警訊
      中自承其於三百公尺前即有注意到被害人，一百公尺前被害人突然逆向行駛等
      語，足認被告已知被害人來車有不正常行為，被告行駛中已存在有危險，自己
      有加強注意，但未採取有效防衛措施予以迴避，以致當狀況真正發生時，無法
      正常、正確、有效地迴避。
    (4)綜合上開各情，研判本件交通事故發生原因可能有二：
      事故發生前二車對向行駛，由於被害人行駛之車道數縮減，行向寬度變窄，
        被害人乃逐漸偏內側快車道行駛（可能係由外側快車道變至內側快車道），
        此時被告誤以為被害人將越過中心線衝入自己行駛的車道，緊急煞車，未料
        右側剎車沒有（完全）發生作用，車輛因而偏轉衝入對向車道，而在西向內
        側快車道與機車發生撞擊。基於運輸安全及肇事鑑定的專業，認為此種可能
        性為百分之六十，屬於較為合理之可能，其主要理由為二車撞擊後之散落根
        據現場照片與道路交通事故調查報告表分佈在西向車道上。
      事故發生前二車對向行駛，由於被害人騎乘機車不穩定（或是蛇行），於二
        車接近時，被害人因故（有可能係遭大貨車車燈照射產生視覺炫光作用，失
        去方向感），突然衝入東向內側快車道，此時被告見狀緊急煞車，未料到營
        業大貨車左右剎車不平衡，左側有煞車，右側沒有煞車，車輛因而在二車於
        東向內側車道發生撞擊，失控偏轉衝入對向車道。從駕駛行為而言，被告駕
        駛應較高，視線距離較長較遠，駕駛人錯以為機車衝過中心線而緊急煞車的
        機會較低，故此種可能較為合理，可能性為百分之四十，但缺乏客觀、直接
        的證據可以釐清被告緊急煞車的理由，並強化其可能性。
      財團法人成大研究發展基金會鑑定結果認定被告駕駛大貨車煞車及反應失控
        為肇事主因，被害人無照騎乘重機車且未戴安全帽為肇事次因。
    (5)本院亦認為本件交通事故發生之原因為上開(4)，其理由詳如前述(二)所載，而
      自駕駛人之駕駛行為論之，雖然上開(4)較為合理，但依據本案二車撞擊後之
      機車散落物位置分布在西向車道上，足證本案車禍之發生，係因被告誤以為被
      害人將越過中心線衝入自己行駛的車道，緊急煞車，因右側煞車沒有（完全）
      發生作用，車輛因而偏轉衝入對向車道，而在西向內側快車道與機車發生撞擊
      至為明確。本案經台灣省高屏澎區車輛行車事故鑑定委員會及台灣省車輛行車
  事故覆議鑑定委員會鑑定結果，均認被告煞車失控為肇事原因，此有高屏澎鑑
      字第八九０九六六號函、府覆議字第九００三四０號函各一一份在卷可參。台
      灣省高屏澎區車輛行車事故鑑定委員會鑑定結果，另認定被告超速行駛，惟依
      據營業大貨車地面煞車痕長二十八．八公尺，採用地面摩擦係數０．四計算，
      剎車前車速約為五十五公里，若考慮天候雨、地面濕滑之因素，採用地面摩擦
      係數０．三計算，煞車前車速約為四十七公里，則營業大貨車車速約在四十七
      公里至五十五公里之間，並無超速行駛之情形，據財團法人成大研究發展基金
      會亦採相同見解，台灣省高屏澎區車輛行車事故鑑定委員會認定被告超速行駛
      一節，尚無證據證明之，本院自不受其此部分鑑定意見之拘束。
    (6)按機器腳踏車在已劃分快慢車道之道路，重型機器腳踏車依標誌或標線之規定
      行駛，無標誌標線者，得在快慢車道行駛，但在快車道行駛時，除左轉彎外，
      應行駛於最外側車道，道路交通安全規則第九十九條第一項第二款定有明文。
      被害人未考領駕駛執照，按規定本不得騎乘機車上路，惟其既已騎乘機車，自
      應遵守上開規定，然被害人既非左轉彎，竟行駛於內側快車道，就本件交通事
      故之發生亦有過失，但仍自無礙於被告過失責任之成立。
    (7)告訴人因本件車禍致受有左眼眶上方裂傷及骨折七ｘ０．五公分、口部多處擦
      裂、左下頦部塌陷二ｘ三公分、右後頭部裂傷及骨折六ｘ三公分、左胸前下部
      擦傷及皮下瘀血二ｘ三公分、左大腿下部骨折、右前臂上部骨折等傷害，且因
      顱骨破裂當場不治死亡，此有台灣高雄地方法院檢察署驗斷書、相驗屍體證明
      書各一份在卷可憑，被告之過失行為與被害人之死亡結果間，具有相當因果關
      係，本件事證明確，被告業務過失致死犯行，洵堪認定。
二、核被告所為，係犯刑法第二百七十六條第二項業務過失致死罪。被告已於七十八
    年間因業務過失致死案件，判處有期徒刑六月，緩刑三年確定，又於八十五年間
    因業務過失致死案件，判處有期徒刑一年確定，於八十七年七月二十一日執行完
    畢，此有臺灣高等法院被告全國前案紀錄表及臺灣高雄地方法院檢察署刑案資料
    查註紀錄表各一份在卷可參，其於五年內再犯有期徒刑以上之罪，為累犯，應依
    刑法第四十七條規定，加重其刑。再按刑法第六十二條所謂發覺，係指有權偵查
    犯罪機關已知犯罪事實，並知犯罪之人為何人而言，故有權偵查犯罪機關雖知犯
    事實，但不知犯罪人為何人時，犯罪人有受裁判之意思，自動向其坦承，亦不失
    為自首（最高法院五十年上字第二二四號判決酌參）。本件車禍經警員甲○○據
    報前去處理，到場尚不知何人肇事前，被告主動告知肇事等情（本院九十年二月
    六日訊問筆錄），被告就其所犯業務過失致死犯行，於犯罪未被發覺前，主動向
    前往現場處理之警員坦承肇事，被告對於未發覺之罪自首而願接受裁判，應依刑
    法第六十二條前段規定，減輕其刑。上開刑之加重及減輕，應依法先加重後減輕
    之。爰審酌被告已有二次業務過失致死前科，其以駕駛為業務，為經常利用道路
    之人，更應謹慎小心駕車，仍不知警惕，就本件車禍發生之過失程度非輕，惟念
    及被害人未配戴安全帽，致發生死亡之結果，被告於案發後已與被害人家屬達成
    民事和解，並已支付全部賠償金額（有高雄縣彌陀鄉調解委員會調解書一份及匯
    款申請書五紙附卷可參），事故發生時被害人（七十一年二月二日生，本件交通
    事故發生時僅十八歲）正值年輕時期，竟遭此橫禍，美好前程就因斷送，家人悲
    痛逾恆，豈是金錢賠償所得彌補等一切情狀，量處如主文所示之刑，以示懲戒。
三、據上論結，應依刑事訴訟法第二百九十九條第一項前段、刑法第二百七十六條第
    二項、第四十七條、第六十二條前段、罰金罰鍰提高標準條例第一條前段，判決
    如主文。
本案經檢察官楊慶瑞到庭執行職務。
中      華      民      國      九十      年      十      月    三十    日
                                  臺灣高雄地方法院交通法庭
                                      法  官  張  桂  美
右正本證明與原本無異。
如不服本判決，應於判決送達後十日內，向本院提出上訴狀。
                                      書記官  吳  金  霞
中      華      民      國      九十      年      十      月    三十    日
參考法條：刑法第二百七十六條第二項：
從事業務之人，因業務上之過失犯前項之罪者，處五年以下有期徒刑或拘役，得併科
三千元以下罰金。


司法院資訊處製作；財團法人民間司法改革基金會備份。
